臺灣臺中地方法院民事判決　　　　　　 100年度訴字第1243號
原　　　告　劉碧貞
訴訟代理人　黃英傑律師
複　代理人　蔡玉婷
被　　　告　張素綢
　　　　　　張華芳
　　　　　　張嘉霖
　　　　　　張信治
　　　　　　張翠娟
　　　　　　張名
　　　　　　張紫纁
上七人共同
訴訟代理人　洪永叡律師
上列當事人間確認通行權存在事件，本院於民國100年9月5日言
詞辯論終結，判決如下：
    主      文
確認原告對於被告所有坐落臺中市○○區○○段第862-3地號土
地，如附圖所示編號862-A003部分，面積105.57平方公尺土地之
通行權存在。
訴訟費用由原告負擔百分之七十三，其餘由被告負擔。
    事實及理由
壹、程序部分：
    按訴狀送達後，原告不得將原訴變更或追加他訴。但擴張或
    減縮應受判決事項之聲明者，不在此限，民事訴訟法第255
    條第1項第3款定有明文。原告起訴原聲明請求確認就系爭土
    地如起訴狀附圖所示約390平方公尺之土地有通行權，於訴
    狀送達後變更其訴之聲明如主文所述，核屬減縮其請求確認
    通行權之範圍，符合上開法條之規定，應予准許。
貳、實體部分：
一、原告起訴主張：
  (一)坐落臺中市臺中市霧峰區峰谷第862地號及第862-2地號(現
    改編為同段862-3地號)土地，原均屬兩造之被繼承人張錫勳
    所有。張錫勳於民國97年12月26日預立代筆遺囑，將第862
    地號土地分歸原告所有；而第862-3地號土地分歸被告七人
    共有。茲因上開862地號土地，若非通行原告之862-3地號土
    地，即無法經由相鄰之第三人所有同段之第858地號、第819
    地號土地上之既有水泥道路，與公路(即台三線)聯絡而成為
    袋地。爰依民法第787條之規定，請求確認原告對被告所有
    之862-3地號土地有通行權。
  (二)聲明：如主文所示。
二、被告則以：
  (一)原告目前居住之門牌號碼臺中市○○區○○路394巷68號房
    屋，係坐落在862地號土地上，無論在兩造分割遺產前後，
    原告均係經由自己所有如附圖所示之862-A002部分土地，及
    被告所有如附圖所示之862-A003部分之土地(上開兩部分目
    前均舖設水泥道路)對外通行，被告迄未加以阻止，原告實
    無提起本件確認之訴之必要。
  (二)聲明：原告之訴駁回。
三、法院之判斷：
  (一)按確認之訴非原告有即受確認判決之法律上利益者，不得提
    起。所謂即受確認判決之法律上利益，係指法律關係之存否
    不明確，原告主觀上認其在法律上之地位有不安之狀態存在
    ，且此種不安之狀態，能以確認判決將之除去者而言，若縱
    經法院判決確認，亦不能除去其不安之狀態者，即難認有受
    確認判決之法律上利益。最高法院52年台上字第1240號判例
    要旨可資參照。本件原告主張其所有坐落臺中市○○區○○
    段第862地號土地，對外無適宜之聯絡道路，須通行被告所
    有之同地段第862-3地號土地。而被告雖表示，從未禁止原
    告通行上開土地，惟查：上開二筆土地原係兩造之共同被繼
    承人張錫勳所有，而兩造間為分割張錫勳之上開遺產，即曾
    興訟而對簿公堂，有本院99年度重家訴字第6號判決書在卷
    可參。故原告主張因擔心被告可能封路並阻止其通行，尚非
    無據。綜上，原告主觀上既認其在法律上之地位有不安之狀
    態存在，從而其對被告所有系爭土地提起通行權確認之訴，
    以除去上開法律關係之不安定狀態，尚非無據。故原告提起
    本件確認之訴自有確認之利益，合先陳明。
  (二)按土地因與公路無適宜之聯絡，致不能為通常使用者，土地
    所有人得通行周圍地以致公路。民法第787條第1項定有明文
    。經查原告所有之上開第862地號土地，非經由被告所有之
    第862-3地號土地上如附圖所示之862-A003部分（即原告依
    現有既存之水泥道路指界，大里地政事務所測繪），及第三
    人所有之同段第858地號、819地號土地上之既成巷道，即無
    法通行至台三線，而與公路聯絡，業經本院履勘，並囑託台
    中市大里地政事務所測量，製作複丈成果圖（即附圖）可稽
    。另查，系爭二筆土地於進行遺產分割前，原告即係經由上
    開水泥道路對外通行，亦為兩造所不爭執。按因土地一部之
    讓與或分割，而與公路無適宜之聯絡，致不能為通常使用者
    ，土地所有人因至公路，僅得通行受讓人或讓與人或他分割
    人之所有地。數宗土地同屬於一人所有，讓與其一部或同時
    分別讓與數人，而與公路無適宜之聯絡，致不能為通常使用
    者，亦同，民法第789條第1項亦有明定。茲原告在土地分割
    前，既已通行上開水泥道路，則於土地分割後，自仍得依上
    開規定，通行被告所有土地上之原水泥道路而對外聯絡，至
    為灼然。從而，原告請求確認在被告所有之862-3地號土地
    如附圖所示862-A003範圍內，有通行權存在，為有理由。
  (三)另按訴訟費用，由敗訴之當事人負擔；又原告撤回其訴者，
    訴訟費用由原告負擔，民事訴訟法第78條、第83條第1項前
    段分別定有明文。本件原告起訴主張通行被告土地之範圍為
    390平方公尺，嗣減縮為105.57平方公尺，就減縮之部分，
    形同撤回訴訟，固而本件原告減縮後勝訴部分之訴訟費用，
    應由被告負擔，惟其他部分之訴訟費用則應由原告負擔。本
    院茲依土地面積之比例(105.57/390)，酌定兩造應負擔之訴
    訟費用為73/100及27/100。
四、結論：本件原告之訴為有理由，依民事訴訟法第78條、第83
    條第1項前段，判決如主文。
中    華    民    國    100    年    9    月    19    日
                  民事第三庭    法  官  高英賓
正本係照原本作成。
如對本判決上訴，須於判決送達後20日內向本院提出上訴狀。如
委任律師提起上訴者，應一併繳納上訴審裁判費。
中    華    民    國    100    年    9    月    19    日
                                書記官  廖碩薇